【裁判字號】    97,消債更,669
【裁判日期】    970926
【裁判案由】    更生事件
【裁判全文】
臺灣臺南地方法院民事裁定           97年度消債更字第669號
聲  請  人
即 債 務人  甲○○
代  理  人  杜婉寧律師
上列當事人因消費者債務清理事件聲請更生，本院裁定如下：
    主  文
聲請駁回。
聲請費用由聲請人負擔。
    理  由
一、按債務人與金融機構協商成立者，不得聲請更生或清算，但
    因不可歸責於己之事由，致履行顯有重大困難者，不在此限
    ；本條例施行前，債務人依金融主管機關協調成立之中華民
    國銀行公會會員辦理消費金融案件無擔保債務協商機制與金
    融機構成立之協商，準用前項之規定，消費者債務清理條例
    （下稱本條例）第151條第5項、第6項分別定有明文。衡諸
    前開規定之立法意旨，可見債務人無論在本條例施行前後，
    與金融機構之債權人成立協商後，即應本於債權契約之誠信
    原則勉力履行，除非有前述不可歸責於己之事由，且其履行
    顯然有重大困難，不得率爾依本條例更生程序清理其債務。
    又按聲請更生或清算不合程式或不備其他要件者，法院應以
    裁定駁回之，但其情形可以補正者，法院應定期間先命補正
    ，復為同條例第8條所明定。
二、本件聲請意旨略以：聲請人即債務人甲○○目前工作是將黛
    安娜公司所生產之手工半成品，帶回家完工成成品，按件數
    計算工資，每月可得新臺幣（下同）5,000元之工資，除此
    薪資收入外，無其他財產，然累計債務總金額已達1,369,17
    4元。債務人前曾依照中華民國銀行公會會員辦理消費金融
    案件無擔保債務協商機制，與最大債權人臺北富邦商業銀行
    等8間銀行成立協商，每月應還款金額為14,115元，債務人
    於協商時每月薪資僅22,000元，民國96年5月債務人之婆婆
    身體不堪負荷為債務人帶2位小孩之疲累，無法再幫忙債務
    人，債務人之配偶從事業務工作，亦分身乏術，債務人不得
    已才辭去工作帶2位子女，為支應繳納銀行協商款，債務人
    仰賴配偶、親戚及朋友之借助幫忙，苦撐至97年6月，無力
    繼續履行，因此毀諾，有不可歸責於己致履行協商條件顯有
    重大困難之事由，且債務人自96年6月1日開始在黛安娜公司
    覓得一髮飾品加工之工作，每月可得5,000元工資，有固定
    收入，符合本條例第3條、第151條第5項但書之規定，爰依
    上開規定，提出財產及收入狀況說明書、債權人清冊、債務
    人清冊，聲請更生云云。
三、經查：
    （一）本件債務人前於消費者債務清理條例施行前，依金融
          主管機關協調成立之中華民國銀行公會會員辦理消費
          金融案件無擔保債務協商機制，與金融機構於95年9
          月間成立協商，當時債務人之無擔保債務總額為1,69
          3,819元，雙方約定聲請人每月應償還款項合計為14,
          115元，債務人自協商後開始依約繳款，持續繳納至9
          7年6月止，其後即未再履行，有債務人之聲請狀及其
          所提出之協議書、無擔保債務還款計劃附卷可參。
    （二）債務人主張協商時每月薪資僅22,000元，雖提出財政
          部臺灣省南區國稅局95年度綜合所得稅各類所得資料
          清單為憑，然經本院依職權調取債務人最近5年之財
          產所得資料核閱結果，債務人於92年度至96年度間均
          查無所得資料，此有稅務電子閘門財產所得調件明細
          表附卷可參。經比對債務人所陳報薪資收入之內容與
          前述書面資料可知，前述稅務電子閘門財產所得調件
          明細表所載資料因源自稅務機關，須仰賴債務人長期
          誠實申報始能正確反應其財產所得狀況，故亦僅具參
          考性質，況現民間多項營利所得未申報稅捐，或其他
          勞力收入亦常因雇主並未開具扣繳憑單而不須申報所
          得，故徒憑上開稅務資料不足作為債務人每月實際收
          入多寡之認定，仍須賴債務人誠實陳報其財產收入情
          形以為判斷。
    （三）其次，債務人自陳於95年9月間協商成立後，持續按
          月固定繳納協商款14,115元，直至97年6月間始毀諾
          未再繳款等情，則倘債務人陳報之上述收入數額確與
          事實相符，何以協商後可正常繳款長達近2年？況且
          ，債務人於協商前，勢必係衡酌自身收入狀況及每月
          須酌留之基本生活費用後，始與債權人達成協商，倘
          其陳報之上述收入數額為真，其每月薪資僅有22,000
          元，則支付每月協商金額14,115元，已無法支付每月
          必要生活費用，又豈有可能於95年9月間與各債權人
          達成「每月繳款14,115元」之協商內容，且正常繳款
          達近2年？
    （四）債務人雖陳稱於95年5月起自95年12月31日，及96年
          12月31日陸續向其大姑劉曉齡借款22萬元，並提出借
          據為證，且陳稱其餘金額均由其配偶以現金借支，無
          借款交付證明云云，然其先前聲請狀所稱向配偶、親
          戚及朋友借款，經本院命其提出相關證明，僅提出其
          大姑所開立之借據，而債務人並改稱僅向配偶及大姑
          借款，查其所稱之債權人均係與債務人有家屬或親屬
          關係之人，且債務人先前之聲請狀內債權人清冊並未
          列有民間債權人，故前開借據之真實性即屬可疑，本
          院實難認定債務人所言係屬事實。另查債務人聲請狀
          之說明，與其財產及收入狀況說明書所載亦有所出入
          ，債務人聲請前2年收入上記載自95年5月1日起至96
          年4月30日起受僱擺路邊攤，平均每月約25,000元，
          自96年5月起至97年5月待業中，惟債務人聲請狀卻陳
          稱協商當時收入約22,000元，則債務人財產及收入狀
          況說明書，與其聲請狀所附之說明關於債務人之收入
          即有所差異，債務人是否據實陳報聲請前2年內之收
          入，亦有疑問。
    （五）另參以債務人於協商後依約履行協商款長達近2年之
          時間，果如債務人前開所陳，其自96年5月起至97年5
          月均係待業狀態，則此1年之時間，債務人無收入卻
          仍可以持續繳納協商款項。而債務人雖於聲請狀及財
          產狀況說明書陳稱，其自96年6月1日開始，在黛安娜
          公司覓得一髮飾品加工之工作，每月可得5,000元工
          資，有固定收入云云，然經本院命債務人提出任職公
          司之證明及薪資所得證明資料，債務人於補正狀表示
          其並非黛安娜公司之正職員工，無黛安娜公司之在職
          證明，債務人工作是將黛安娜公司所生產之手工半成
          品，帶回家完工成成品，按件數計算工資，每月可得
          5,000元之工資云云。基此，債務人於無收入狀態卻
          可以繼續繳納協商款項，然於97年6月債務人自陳有
          固定工作卻選擇率然毀諾，不僅其履行債務之誠信有
          所疑問，其陳述是否屬實亦令人懷疑，故本院認為債
          務人所陳內容，應僅係為符合本條例第64條第1項所
          規定之要件，應與事實不符而不足採信。
    （六）綜上所述，債務人既未據實陳報其財產所得狀況，致
          本院無從得知其每月實際收入究竟為多少，自不能僅
          憑其聲請狀所載「無力繼續履行，因此毀諾」云云，
          即謂債務人因收入未敷支出，致履行顯有重大困難，
          而業已符合聲請更生之法定要件。此外，參以債務人
          所出具之委任狀，委任日期係97年6月19日，而債務
          人自陳持續繳納協商款苦撐至97年6月始毀諾，則債
          務人未接受財團法人法律扶助基金會臺南分會扶助前
          ，均按月繳納協商款，於財團法人法律扶助基金會臺
          南分會受理債務人之委任案後，即率然毀諾，債務人
          毀諾之時點亦屬可疑，且其率然毀諾更難謂有履行債
          務之誠信，此亦足徵債務人欲藉更生程序以減免其所
          負之清償債務責任甚明。從而，本院認為債務人所陳
          報之收入數額應與事實不相符，其必有其他收入來源
          ，否則無從按月繳納前述協商款長達近2年，更無從
          支付其自述之每月必要支出，而債務人所稱協商時薪
          資僅有22,000元云云，亦難認與事實相符，自無可採
          。
四、末按債務人前於本條例施行前，依中華民國銀行公會會員辦
    理消費金融案件無擔保債務協商機制所協商成立之債務清償
    方案，既係經當事人於本條例施行前，行使選擇權所合意成
    立之債權契約，債務人自應受該成立之契約所拘束而勉力履
    行，必以其後發生情事變更，在清償期間收入或收益不如預
    期或驟然減少，致該方案履行有重大困難，且因不可歸責於
    己，始能聲請更生或清算，以避免債務人任意毀諾已成立之
    協商，濫用更生或清算之債務清理程序。查本件債務人之子
    女劉盈鈺（90年10月26日出生）及劉邱洋（94年5月31日出
    生）於協商前均已出生，此有債務人提出之全戶戶籍謄本在
    卷足憑，債務人於協商時本應考量其扶養子女支出相關費用
    ，而臺北富邦銀行所提之協商條件為0利率，分120期，每月
    以14,115元償還，遠比債務人原先應負擔之利率為低，債務
    人勢必於協商前衡量其所得以及支出狀況，斟酌該協商金額
    是否為其本身所能負荷，而同意並簽名於協議書與還款計劃
    書，故自應受該成立之契約所拘束而勉力履行。另債務人並
    無法證明協商時與向本院聲請更生時，有無何等情事變更之
    情事，且其家庭收入及基本生活、教育等費用等之支出狀況
    ，亦難認為有何重大變更，故債務人於金融機構之債權人銀
    行協商後，難謂有何不可歸責於債務人致其履行顯有重大困
    難之事由存在。從而，本件債務人聲請更生，業已違背本條
    例第151條第5項、第6項之規定，且上開欠缺又屬無從補正
    ，依上說明，自應駁回其聲請，爰裁定如主文。
中    華    民    國    97    年    9     月    26    日
              民事第三庭    法  官  陳志成
上為正本係照原本作成。
如不服本裁定，應於裁定送達後10日內，以書狀向本院提出抗告
，並繳納抗告費新臺幣1千元。
中    華    民    國    97    年    9     月    26    日
                            書記官  黃敏純


司法院資訊處製作；財團法人民間司法改革基金會備份。
